【裁判字號】    99,上易,145
【裁判日期】    990129
【裁判案由】    侵占
【裁判全文】
臺灣高等法院臺中分院刑事判決         99年度上易字第145號
上  訴  人  臺灣臺中地方法院檢察署檢察官
被      告  甲○○
上列上訴人因被告侵占案件，不服臺灣臺中地方法院98年度易字
第1545號，中華民國98年12月8 日第一審判決（起訴案號：臺灣
臺中地方法院檢察署98年度偵緝字第746 號；移送原審併辦案號
：同署98年度偵緝字第745號），提起上訴，本院判決如下：
    主  文
上訴駁回。
    理  由
一、公訴意旨及移送併辦意旨略以：甲○○先於民國（下同）96
    年10月19日上午9 時許，在臺中市之臺中榮民總醫院附近，
    向丙○○借得丙○○所管領之車牌號碼N39-905 號重機車（
    係丙○○之姊夫乙○○所有）1臺（含鑰匙1支），並隨即將
    該機車騎至桃園縣中壢市使用。嗣於同年月下旬，甲○○竟
    意圖為自己不法之所有，變易持有為所有之意思，而將前揭
    機車侵占入己。丙○○於96年10月31日，撥打甲○○之電話
    ，發現已不通，而於同年11月4 日，再前往甲○○之前位於
    臺中市○○街26號住處尋找，亦找不到甲○○及前揭機車，
    始知該機車已遭侵占。因認被告甲○○涉犯刑法第335條第1
    項之侵占罪嫌等語。
二、按案件由犯罪地或被告之住所、居所或所在地之法院管轄；
    而所謂被告所在地，係指其身體所在之地，並以起訴時為標
    準，至其所在之原因，無論自由與強制，皆所不問。無管轄
    權之案件，應諭知管轄錯誤之判決，並同時諭知移送於管轄
    法院，刑事訴訟法第5條第1項、第304 條分別定有明文及最
    高法院87年度臺非字第370 號判決意旨可資參佐；又前揭管
    轄錯誤之判決，並得不經言詞辯論為之，刑事訴訟法第307
    條亦定有明文。再按侵占罪為即成犯，於持有人將持有他人
    之物變易為所有之意思時，即行成立；此項變為所有之意思
    ，一經表現，犯罪即同時完成，此有最高法院29年上字第22
    91號、67年臺上字第2662號判例可參。因此，應以行為人將
    持有他人之物變易為所有意思之地點，方屬侵占犯行之行為
    地。
三、經查：本案經檢察官起訴後繫屬於原審之日期為98年5月1日
    ，有原審收案人員戳章（見原審卷第1頁）在卷可憑，被告
    於起訴時並未另案在監執行或羈押，且係設籍於桃園縣中壢
    市○○街10號3樓之4（遷入日期為98年3月25日）等情，有
    其臺灣高等法院在監在押紀錄表及個人基本資料查詢結果各
    1份附卷可稽，被告於原審訊問時亦供稱：我從98年3月25日
    戶籍遷入前約10天開始住在這個地址等語，則檢察官提起
    本件公訴時，被告之住居所及所在地均不在原審法院轄區。
    又刑事訴訟法第5條第1項「案件由犯罪地或被告之住所、居
    所或所在地之法院管轄。」，所謂"犯罪地"，解釋上包括行
    為地與結果地，固為實務上一貫之見解，惟侵占罪為即成犯
    ，實施侵占行為時便同時發生侵占之結果，是犯罪結果地與
    行為地同為行為人起意侵占持有物之處。本案依起訴書之記
    載：「…隨即將該機車騎至桃園縣中壢市使用。嗣於同年月
    下旬(依起訴文義係指96年10月下旬)，甲○○竟意圖為自己
    不法之所有，變易持有為所有之意思，而將前揭機車侵占入
    己。」等語，則被告起意侵占該機車之犯罪地，應係在桃園
    縣境內，且被告固承認有在臺中榮民總醫院附近向丙○○借
    用上開機車之事實，惟否認彼時有侵占之犯行，辯稱：事後
    有將該機車透過機車托運行還給丙○○等語（見原審98 年
    11月9日訊問筆錄第2頁），復依被告於原審訊問時所述：「
    我於96年10月19日向丙○○借得機車後，隔了1、2天就騎到
    中壢市」等語，亦無由認定其在原審法院轄區之在臺中縣、
    市境內即有將該機車變易持有為所有之侵占犯行。檢察官上
    訴意旨略以：被告既係在臺中市區以借用為名，向被害人取
    得上開機車，隨後將之騎往桃園縣中壢市供己所用，且絲毫
    無歸還之意，則被告在臺中市區借車之初，客觀上顯然即有
    變易持有為所有之侵占犯行，本件亦應認臺中市區為被告為
    侵占犯行之行為地，原審依法就本案自應有管轄權等語。然
    經審核卷內證據，告訴人丙○○於偵查中曾陳明其將該機車
    借給被告時，沒有說時間，是後來於96年11月4日要去做禮
    拜才想叫被告還車，但被告留給我的電話打不通等語（見98
    年度偵緝字第746號卷第42、43頁），由此以觀，並無積極
    證據足資證明被告係在臺中榮民總醫院借用該機車後，旋即
    萌生侵占犯意而將該機車侵占入己。從而，原審法院認本件
    被告之犯罪行為地及起訴時之住居所地均非在其轄區，乃無
    管轄權，故而諭知管轄錯誤，並移送於被告住所地之臺灣桃
    園地方法院之判決，即無不合，檢察官上訴意旨略以：被告
    既係在臺中市區以借用為名，向被害人取得上開機車，隨後
    將之騎往桃園縣中壢市供己所用，且絲毫無歸還之意，則被
    告在臺中市區借車之初，客觀上顯然即有變易持有為所有之
    侵占犯行，原審依法就本案自應有管轄權；況縱依原審判決
    所認定「無由認定被告在臺中縣、市境內有將該機車變易持
    有為所有之侵占犯行」，然侵占罪雖為即成犯，然並非因此
    即謂該罪並無犯罪之行為地及結果地，則本件亦應認臺中市
    區為被告為侵占犯行之行為地等語指摘原判決不當，惟告訴
    人丙○○將該機車借給被告時，沒有說借用時間，嗣於96年
    11月4日才想叫被告還車，但已無從聯繫上，而被告於96 年
    10月19日向告訴人借得該機車後，隔了1、2天就騎到中壢市
    等，確無由認定其在原審法院轄區之在臺中縣、市境內即有
    將該機車變易持有為所有之侵占犯行。是檢察官上訴為無理
    由，應駁回其上訴，並不經言詞辯論為之。
據上論斷，應依刑事訴訟法第368條、第372條，判決如主文。
中    華    民    國    99    年    1     月    29    日
            刑事第七庭    審判長法  官  林  榮  龍
                                法  官  江  錫  麟
                                法  官  張  惠  立
上列正本證明與原本無異。
不得上訴。
                                書記官  陳  慈  傳
中    華    民    國    99    年    1     月    29    日


司法院資訊處製作；財團法人民間司法改革基金會備份。
